【裁判字號】    98,訴,301
【裁判日期】    991130
【裁判案由】    分割共有物
【裁判全文】
臺灣苗栗地方法院民事判決               98年度訴字第301號
原      告  詹德全
訴訟代理人  邱寶弘律師
被      告  詹明哲即詹德萬之承.
訴訟代理人  詹適憶
訴訟代理人  詹佩羚
上列當事人間請求分割共有物事件，本院於民國99年11月23日言
詞辯論終結，判決如下：
    主  文
兩造共有坐落苗栗縣卓蘭鎮○○段九六九地號土地依下列方法分
割：如附圖所示標示969 (1)部分面積二二五點二一平方公尺、標
示969 (3)部分面積五七點０三平方公尺土地分歸原告所有；標示
969 (2)部分面積二八二點二三平方公尺土地分歸被告所有。
訴訟費用由被告負擔二分之一，餘由原告負擔。
  事實及理由
壹、程序方面：按當事人死亡者，訴訟程序在有繼承人、遺產管
    理人或其他依法令應續行訴訟之人承受其訴訟以前當然停止
    ；當事人不聲明承受訴訟時，法院亦得依職權，以裁定命其
    續行訴訟，民事訴訟法第168 條、第178條分別定有明文。
    本件被告詹德萬於原告起訴後，於民國99年4 月4 日死亡，
    經本院於99年6 月21日裁定命詹德萬之繼承人曾月蘭、詹明
    哲、詹佩羚、詹適憶、詹雅琴為被告詹德萬之承受訴訟人續
    行訴訟（詳卷第80至83頁）。嗣被告詹明哲於99年7 月30日
    因分割繼承而登記取得本件坐落苗栗縣卓蘭鎮○○段969 地
    號，地目建，面積564.47平方公尺土地（以下簡稱系爭土地
    ）所有權應有部分2 分之1 ，有系爭土地最新登記謄本在卷
    可按（詳卷第191 頁），原告乃於99年11月23日言詞辯論期
    日當庭撤回對被告曾月蘭、詹佩羚、詹適憶、詹雅琴之訴訟
    ，並經被告曾月蘭、詹佩羚、詹適憶、詹雅琴同意原告之撤
    回在卷（詳卷第189頁），先予敘明。
貳、實體方面：
一、原告起訴主張：系爭土地原為原告與訴外人詹德萬所共有，
    應有部分各為2 分之1 ；惟詹德萬於99年4 月4 日本件訴訟
    中死亡，系爭土地之應有部分2 分之1 由其繼承人即被告詹
    明哲於99年7 月30日因分割繼承登記取得。被告含RC建物及
    鐵皮屋實際占用系爭土地342 餘平方公尺，幾經協調，未獲
    置理。兩造就系爭土地並無不分割之特約，系爭土地亦無不
    能分割之情形，惟共有人間尚無法達成協議分割，爰依民法
    第823 條第1 項、第824 條第2 項規定訴請准予裁判分割，
    並同意依如附圖所示分割方式予以分割等語。並聲明：如主
    文第1 項所示。
二、被告則以：同意分割，並同意依如附圖所示分割方式予以分
    割等語置辯。
三、本件原告主張系爭土地原為原告與訴外人詹德萬所共有，應
    有部分各為2 分之1 ；惟詹德萬於99年4 月4 日本件訴訟中
    死亡，系爭土地之應有部分2 分之1 由其繼承人即被告詹明
    哲於99年7 月30日因分割繼承登記取得。兩造就系爭土地並
    無不分割之特約，系爭土地亦無不能分割之情形，惟共有人
    間尚無法達成協議分割等情，業據其提出與所述相符之地籍
    圖謄本、苗栗縣卓蘭鎮調解委員會調解不成立證明書、土地
    登記謄本、詹德萬之繼承系統表、除戶謄本及其全體繼承人
    之最新戶籍謄本（詳卷第7 至10頁、第80至82頁、第191 、
    192 頁）等件附卷可憑，自堪信為真實。
四、按各共有人得隨時請求分割共有物，但因物之使用目的不能
    分割或契約定有不分割之期限者，不在此限；又共有物分割
    之方法，不能協議決定者，法院得因任何共有人之聲請，命
    為分配，民法第823 條第1 項、第824 條第2 項分別定有明
    文。兩造間就系爭土地並未訂有不分割之特約，系爭土地亦
    無因使用目的而不能分割之情形，且兩造就系爭土地之分割
    方法未能達成協議，已如前述，則原告依民法第824 條第2
    項規定，訴請以判決分割系爭土地，於法即無不合，應予准
    許。
五、次按裁判上如何定共有物分割之方法，除應斟酌當事人之聲
    明、共有物之性質、共有人之意願、利害關係、經濟效用及
    全體共有人之利益等公平決之外，並不受任何共有人主張之
    拘束，法院為顧及全體共有人所得利用之價值等情形，本有
    自由裁量之權，此有最高法院82年度台上字第1990號裁判意
    旨可資參照。查系爭土地前段臨路部分，目前建有原告所有
    一層鋼架鐵皮屋及被告所有二間一層鋼架鐵皮屋，後段分別
    建有原、被告各自所有之三層RC造建物，供居住使用，兩造
    後段之建物為共同壁等情，業經本院履勘現場屬實，製有勘
    驗筆錄、照片（詳卷第41至49頁）附卷可稽，並經本院囑託
    苗栗縣苗栗地政事務所派員鑑測，製有如附圖所示之土地複
    丈成果圖（詳卷第167 頁）在卷可按。本院斟酌系爭土地現
    占有使用情形，及兩造均陳明願依如附圖所示方法予以分割
    ，認應依如附圖所示之方割方法予以分割，即將如附圖所示
    標示969 (1)部分面積二二五點二一平方公尺，及標示969 (3)
    部分面積五七點０三平方公尺土地分歸原告所有，標示969
    (2)部分面積二八二點二三平方公尺土地分歸被告所有，爰判
    決如主文第1 項所示。
六、末按因共有物分割、經界或其他性質上類似之事件涉訟，由
    敗訴當事人負擔訴訟費用顯失公平者，法院得酌量情形，命
    勝訴之當事人負擔其一部，民事訴訟法第80條之1 定有明文
    。本件既係因共有物分割涉訟，核其性質，兩造本可互換地
    位，則原告提起本訴雖依法有據，然被告之應訴又係法律規
    定所不得不然，是本院認應由兩造依原應有部分之比例，平
    均分擔訴訟費用較為允洽，爰依職權判決如主文第2 項所示
    。
七、本件事證已臻明確，兩造其餘主張、陳述與舉證，經審酌與
    本院前開判斷不生影響，爰均不再予逐一論述，附此敘明。
八、訴訟費用負擔之依據：民事訴訟法第80條之1 。
中    華    民    國    99    年    11    月    30    日
                  民事庭法  官  王萬金
以上正本係照原本作成
如對本判決上訴，須於判決送達後20日內向本院提出上訴狀。
如委任律師提起上訴者，應一併繳納上訴審裁判費。
                        書記官  劉麗美
中    華    民    國    99    年    11    月    30    日

司法院資訊處製作；財團法人民間司法改革基金會備份。
